【裁判字號】    95,易,535
【裁判日期】    951018
【裁判案由】    竊佔
【裁判全文】
臺灣苗栗地方法院刑事判決               95年度易字第535號
公  訴  人  臺灣苗栗地方法院檢察署檢察官
被      告  丙○○
上列被告因竊佔案件，經檢察官提起公訴 （95年度偵字第340號
），本院判決如下：
    主  文
丙○○犯竊佔罪，處拘役伍拾日，如易科罰金，以銀元參佰元即
新臺幣玖佰元折算壹日。
    事  實
一、丙○○意圖為自己不法之利益，於民國93年間某日，僱請不
    知情之工人乙○○，在其所有位於苗栗縣三義鄉勝興村水美
    344 號建築物後方，現屬交通部臺灣區○道○○○路局（下
    稱高速公路局）所管領之苗栗縣三義鄉○○段337 地號土地
    上，搭蓋金屬建築物，而竊佔國道高速公路局所管理如附圖
    所示之國有土地18.45 平方公尺。
二、案經內政部警政署國道公路警察局第二警察隊報告臺灣苗栗
    地方法院檢察署檢察官偵查起訴。
    理  由
一、本件被告丙○○矢口否認有竊佔之犯行，辯稱：「事實上當
    初承租給林維民，林維民有到高公局去應訊，他回來之後就
    馬上拆除侵占到高公局土地的部份。我覺得當初蓋的不是我
    所蓋的，我有侵占到的部份，該拆的我一定會拆，我並沒有
    要侵占的意思」等語。
二、惟查：
（一）證人乙○○於本院審理時結證稱：「（被告問：你是否認
      識我？）我去你那邊工作以後才認識你。」、「（被告問
      ：你到那邊工作，是誰僱用你的？）1 位林小姐。」、「
      （被告問：這個工程款是誰交給你的？）林小姐。」、「
      （被告問：當初高公局有來函說那個工地有侵占到高公局
      的土地時，在第2 次拆除時，是誰找你來的？）在我的記
      憶中我沒有去拆除。」、「（被告問：確定來說的話，我
      跟你是素昧平生？）我去那邊工作以後才認識你的。」、
      「（檢察官問：你所謂的去那邊工作是做什麼工作？）把
      被告的房子後面拆除掉，加蓋一些鐵皮。」、「（檢察官
      問：你說加蓋一些鐵皮是拿來做什麼用的？）他當時跟我
      們表達說要做廚房。」、「（檢察官問：整個施工的過程
      大概多久？）我們的部份大概3天左右。」、「（檢察官
      問：提示95年度偵字第340號卷第89頁，當時你在偵查中
      說施工期間大概1 個禮拜左右，是否如此？）差不多如此
      ，因為很久了，我記得不是很清楚。」、「（檢察官問：
      施工過程中，丙○○是否有去現場指示你要如此處理？）
      他有部分在現場指示，但是沒有全程。」、、、「（檢察
      官問：提示上開卷第89頁，你在偵查中說被告每天都有到
      那邊去指示如何做，是否有這樣說？）因為被告的店在2
      樓，他每天都會經過。」、「（檢察官問：被告是否有在
      現場監工？）他偶爾3 、5 到10分鐘會到那邊站著，是否
      是監工，我不知道。」、「（檢察官問：提示同卷第90頁
      第1 行，你在偵查中回答說『不然我們如何拆、如何做，
      一定要屋主跟我們說』，你在檢察官那邊是否是這樣講？
      ）對。」、「（受命法官問：你在檢察官偵查時，是否出
      於自由意志？）是的，都實在。」、「（審判長問：你與
      被告之前有沒有過節？）沒有。」等語（以上參本院審卷
      95年10月4 日審判筆錄第3 至5 頁）。
（二）證人乙○○於檢察官訊問時結證稱：「（問：你有無到苗
      栗縣三義鄉○○街靠近高速公路1 個做便當的店後面搭蓋
      ？）有。是加蓋。那是家豐米便當。」、「（問：是誰請
      你去施作的？）1 個名叫『元真』（音譯）的女生。」、
      「（問：你是向誰請款？）『元真』，他好像姓林。但我
      不知道他的真實姓名。」、「（問：提示95年2 月10日訊
      問筆錄後附相片中之人，是否是該人請你去施工的？你去
      施工時有無看過該人？）看不清楚。我當時知道承租人『
      林元真』跟屋主合夥開豐米便當，請我去蓋。」、「（問
      ：丙○○該人你是否認識？）不認識。」、「（問：你在
      施工的過程是誰跟你說要如何蓋？）屋主也有提供意見。
      」、「（問：剛才你有看到丙○○？）有。」、「（問：
      他是否是請你去施作豐米便當店後面加蓋的部分？）不是
      丙○○直接請我去做，是另外1位林小姐。」、「（問：
      整個設計施工當時，丙○○當時有無去現場指示你如何處
      理？）有。他每天都有在那裡，去指示怎麼做。」、「（
      問：你去包該工程施工的時間為何？）是在72水災之前。
      約2 、3 年前。」、「（問：整個施工時間有多久？）約
      1 個禮拜左右。因為還要把後面的牆打掉，做出去。」、
      「（問：丙○○每天都有在那裡監工？）是。他在2樓，
      還有擺一些木雕在賣。」、「（問：確實丙○○有在那裡
      監工？）是。不然我們如何拆，如何做，一定要屋主跟我
      們說。」、「（問：當時施工時，你有無問丙○○該部分
      的土地是否是他的？可不可以施作？）沒有。」、「（問
      ：丙○○有無主動跟你說蓋出去的部分土地是他的？）沒
      有。他只有跟我講說他蓋出去，他要放瓦斯桶，他要作廚
      房用。」、「（問：除了丙○○在你施工時每天都在外，
      還有無另外1 個男的？）好像有1 個林小姐的哥哥或弟弟
      偶爾會來1 次，他好像是丙○○的同學。施工期間都是丙○○跟我們接洽。」等語（以上參偵卷第85至86頁、第89
      至90頁）。
（三）是由證人乙○○之上述證詞，可知渠係證稱於93年間某日
      ，至被告丙○○位於苗栗縣三義鄉○○街靠近高速公路1
      個做便當的店後面施工，加蓋鐵架。被告丙○○每天均會
      在現場監工，指示如何處理，被告丙○○告知渠加蓋的部
      分，係要做廚房之用。且渠在施工時，需要屋主告訴渠應
      如何拆、如何做，渠方能施做，當時施工期間約1 個星期
      。被告丙○○在2 樓尚有經營木雕店，每天都會經過工地
      ，據渠所知係被告丙○○與人合夥經營便當店，在施工期
      間，都是被告丙○○與渠接洽，渠與被告丙○○並無過節
      等情。
（四）觀諸卷附土地登記謄本、照片、檢察官履勘現場筆錄、苗
      栗縣銅鑼地政事務所95年4 月11日銅地二字第0950001801
      號函、土地複丈成果圖（參偵卷第11至12頁、第22至23頁
      、第31頁、第43至45頁）所示，可知被告丙○○所有位於
      苗栗縣三義鄉勝興村水美344 號建築物後方有1 鐵架，佔
      用高速公路局所管理之苗栗縣三義鄉○○段337 地號國有
      土地18.45 平方公尺等事實。而依據證人乙○○之上述證
      詞，可知被告丙○○於證人乙○○施工時，指示如何拆除
      、如何施作，且證人乙○○施工時，若無屋主指示則無從
      施做等情，已如前述。由此足見，被告丙○○對於其上述
      房屋有關拆除後牆，往外加蓋鐵架等情，不但知之甚稔，
      且指示施工之方法等事實，應堪認定。雖被告丙○○提出
      租賃契約書1 份（參偵卷第24至28頁），作為該房屋係承
      租予林維民作為便當店使用之證明。然查，縱使上述租賃
      契約書為真，但有關房屋結構體之重大變更，衡諸常情，
      承租人非得屋主之同意，實難自行決定予以變更。再查，
      被告丙○○於證人乙○○施工之時，尚於上述房屋2 樓擺
      設藝品販售，復於施工之時指示拆除、施工之方式，由此
      顯見，拆除上述房屋之後牆，加蓋前述鐵架，實為被告丙○○之意思無訛。
（五）至證人劉定坤雖證稱林維民於便當店要開幕時，要求渠打
      掉房屋後面之牆，並將廢棄物運走，不知丙○○是否同意
      等語（參偵卷第65至66頁）。然查，打掉前述房屋之牆壁
      ，並非竊佔高速公路局所管理上述土地的行為，係於該房
      屋後方土地上加蓋鐵架之行為，方屬竊佔前述國有土地之
      行為。因此，證人劉定坤之上述證詞，不能作為對被告丙○○有利之認定。又證人鍾子清於檢察官偵查時雖證稱渠
      至上述房屋觀看時，有關上述房屋室內輕鋼架的部分，都
      是林維民在指導施工等語（參偵卷第79頁），但上述房屋
      室內施工之部分，核與本件竊佔行為無關，自不能作為對
      被告丙○○有利之認定。
（六）綜上，被告上述辯解，顯為臨訟卸責之詞，不能採信。此
      外，復有高速公路局承辦人員甲○○之陳述（參偵卷第8
      至10頁、第17頁、第53至54頁、第67頁，依據刑事訴訟法
      第15 9條之5 第1 項之規定：「被告以外之人於審判外之
      陳述，雖不符前四條之規定，而經當事人於審判程序同意
      作為證據，法院審酌該言詞陳述或書面陳述作成時之情況
      ，認為適當者，亦得為證據」、同條第2 項之規定：「當
      事人、代理人或辯護人於法院調查證據時，知有第159 條
      第1 項不得為證據之情形，而未於言詞辯論終結前聲明異
      議者，視為有前項之同意」。而被告於本院審理時，在言
      詞辯論終結前，未對甲○○於警詢、偵查時陳述之證據能
      力表示異議，本院審酌甲○○於警詢、檢察官訊問時之陳
      述的狀況，斟酌上述照片、土地複丈成果圖所示，認無不
      適當之情形，參酌上述規定，本院自得將之作為證據，附
      此敘明。），且有檢察官履勘現場筆錄、照片、土地複丈
      成果圖在卷可考，被告之竊佔犯行，洵堪認定。
二、查被告行為後，刑法部分條文於94年2 月2 日經總統公布修
    正，並自95年7 月1 日起施行，其中與本案有關之第2 條、
    第33條、第41條規定均已修正；又刑法施行法增訂第1 條之
    1 ，亦於95年6 月14日經總統公布，並自同年7 月1 日起施
    行。按行為後法律有變更者，適用行為時之法律，但行為後
    之法律有利於行為人者，適用最有利於行為人之法律，現行
    刑法第2 條第1 項定有明文。此條規定係規範行為後法律變
    更所生新舊法律比較適用之準據法，是刑法第2 條本身雖經
    修正，但刑法第2 條既屬適用法律之準據法，本身尚無比較
    新舊法之問題，於新法施行後，應一律適用裁判時之現行刑
    法第2 條之規定，為「從舊從輕」之比較，合先敘明。次按
    本次刑法修正之比較新舊法，應就罪刑有關之共犯、未遂犯
    、想像競合犯、牽連犯、連續犯、結合犯，以及累犯加重、
    自首減輕暨其他法定加減原因（如身分加減）與加減例等一
    切情形，綜其全部罪刑之結果而為比較，最高法院95年5 月
    23日95年度第8 次刑庭會議著有決議可資參照。經查：
  （一）刑法第320 條第2 項、第1 項之竊佔罪，法定刑原為5
        年以下有期徒刑、拘役或科銀元5 百元以下罰金，且自
        24年7 月1 日施行後即未再修正，惟就罰金刑部分，依
        增訂之刑法施行法第1 條之1 規定：「中華民國94年1
        月7 日刑法修正施行後，刑法分則編所定罰金之貨幣單
        位為新臺幣。94年1 月7 日刑法修正時，刑法分則編未
        修正之條文定有罰金者，自94年1 月7 日刑法修正施行
        後，就其所定數額提高為30倍。但72年6 月26日至94年
        1 月7 日新增或修正之條文，就其所定數額提高為3倍
        。」及修正之刑法第33條第5 款規定：「主刑之種類如
        下：‥‥‥五、罰金：新臺幣1 千元以上，以百元計算
        之」等規定，則修正後刑法第320 條第2 項、第1 項之
        竊佔罪所得科之罰金刑最高為新臺幣1 萬5 千元，最低
        為新臺幣1 千元，然依修正前之刑罰法律即罰金罰鍰提
        高標準條例第1 條前段規定之提高10倍及刑法第33條第
        5 款規定之罰金最低額銀元1 元計算，竊佔罪之罰金刑
        最高為銀元5 千元，最低額為銀元1 元，折算為新臺幣
        後，修正前後刑法第320 條第2 項、第1 項竊佔罪罰金
        刑部分最高額雖同為新臺幣1 萬5 千元，然修正前刑法
        第320 條第2 項、第1 項竊佔罪罰金刑最低額僅為新臺
        幣3 元，遠低於修正後刑法第320 條第2 項、第1 項竊
        佔罪罰金刑最低額1 千元，比較修正前、後之刑罰法律
        ，自以修正前之法律較有利於被告。
  （二）刑法第41條第1 項前段關於易科罰金之規定，新法修正
        為「犯最重本刑為5 年以下有期徒刑以下之刑之罪，而
        受6 個月以下有期徒刑或拘役之宣告者，得以新臺幣1
        千元、2 千元或3 千元折算1 日，易科罰金」，惟依被
        告行為時之刑罰法律即修正前刑法第41條第1 項前段：
        「犯最重本刑為5 年以下有期徒刑以下之刑之罪，而受
        6 個月以下有期徒刑或拘役之宣告，因身體、教育、職
        業、家庭之關係或其他正當事由，執行顯有困難者，得
        以1 元以上3 元以下折算1 日，易科罰金」及修正前罰
        金罰鍰提高標準條例第2 條關於「依刑法第41條易科罰
        金者，均就其原定數額提高為1 百倍折算1 日；法律所
        定罰金數額未依本條例提高倍數，或其處罰法條無罰金
        刑之規定者，亦同」等規定，易科罰金之折算標準最高
        為銀元3 百元，最低為銀元1 百元，換算為新臺幣後，
        最高額為新臺幣9 百元，最低額為新臺幣3 百元。比較
        修正前、後關於易科罰金折算標準之刑罰法律，適用修
        正前之規定即修正前刑法第41條第1 項前段及修正前罰
        金罰鍰提高標準條例第2 條規定，對被告較為有利。
三、核被告所為，係犯刑法第320 條第2 項、第1 項之竊佔罪。
    被告委請不知情之乙○○在如附圖所示之國工局管理之國有
    土地搭建鐵架，以遂行其竊佔犯行，為間接正犯。爰審酌被
    告為圖個人利益，在前述國有土地上搭建鐵架，竊佔前述國
    有土地，業已損害國家之利益，且於本院審理時仍否認犯行
    ，實不可取，並衡酌其品行、生活狀況及智識程度、業已拆
    除上述鐵架之1 半（參甲○○之陳述）、竊佔之土地為5 坪
    多等一切情狀，量處如主文所示之刑，並依修正前刑法第41
    條第1 項前段之規定，諭知易科罰金之折算標準。
據上論斷，應依刑事訴訟法第299 條第1 項前段，刑法第2 條第
1項前段、刑法第320 條第2 項、第1 項、修正前刑法第41條第1
項前段，罰金罰鍰提高標準條例第1 條前段、修正前罰金罰鍰提
高標準條例第2 條，現行法規所定貨幣單位折算新臺幣條例第2
條，判決如主文。
本件經檢察官魏宏安到庭執行職務。
中    華    民    國    95    年    10    月    18    日
                  刑事第三庭審判長法  官  柳章峰
                                  法  官  吳國聖
                                  法  官  呂曾達
以上正本證明與原本無異。
如不服本判決，應於判決送達後10日內向本院提出上訴狀（應抄
附繕本）。告訴人或被害人如對於本判決不服者，應具備理由請
求檢察官上訴，其上訴期間之計算係以檢察官收受判決正本之日
期為準。
                                  書記官  許千士
中    華    民    國    95    年    10    月    18    日
附錄本案論罪科刑法條全文：
刑法第320 條第2 項、第1 項。
中華民國刑法第320條
（普通竊盜罪、竊佔罪）
意圖為自己或第三人不法之所有，而竊取他人之動產者，為竊盜
罪，處 5 年以下有期徒刑、拘役或 5 百元以下罰金。
意圖為自己或第三人不法之利益，而竊佔他人之不動產者，依前
項之規定處斷。
前二項之未遂犯罰之。


司法院資訊處製作；財團法人民間司法改革基金會備份。
